ACORDAO-COMPLETO-2520325

ACÓRDÃO 2901/2021 ATA 47/2021 - PLENÁRIO

VISTOS, relatados e discutidos estes autos de recurso de revisão interposto pela Sra. Augusta Brito de Paula contra o Acórdão 10869/2018-TCU-Segunda Câmara,
ACORDAM os Ministros do Tribunal de Contas da União, reunidos em sessão do Plenário, com fundamento no art. 35 da Lei 8.443/92, c/c artigo 288 do RI/TCU, diante das razões expostas pelo Relator, em:
9.1. não conhecer do recurso de revisão;
9.2. dar ciência desta deliberação à recorrente e aos demais interessados.

Recurso de revisão interposto contra acórdão que, anteriormente, deu provimento parcial a recurso de reconsideração, de modo a afastar o débito, mantendo, entretanto, a irregularidade das contas e a multa aplicada à responsável em razão de irregularidades em convênio que objetivou a aquisição de equipamentos e materiais permanentes destinados à rede de serviços de atenção básica de saúde.

Prefeitura Municipal de Graça - CE.

3. Interessados/Responsáveis/Recorrentes:
3.1. Interessado: Fundo Nacional de Saúde - MS (00.530.493/0001-71).
3.2. Responsável: Augusta Brito de Paula (XXX.087.133-XX).
3.3. Recorrente: Augusta Brito de Paula (XXX.087.133-XX)..

13.1. Ministros presentes: Ana Arraes (Presidente), Walton Alencar Rodrigues, Benjamin Zymler (Relator), Aroldo Cedraz, Bruno Dantas, Vital do Rêgo e Jorge Oliveira.
13.2. Ministros-Substitutos presentes: Augusto Sherman Cavalcanti, Marcos Bemquerer Costa, André Luís de Carvalho e Weder de Oliveira.

BENJAMIN ZYMLER

Ministro-Substituto Marcos Bemquerer Costa.

Adoto como relatório a instrução elaborada no âmbito da Secretaria de Recursos (peça 61) , cuja proposta de encaminhamento contou com a anuência do titular da unidade técnica (peça 63) e do representante do Ministério Público de Contas da União (peça 66) :
	"1.
	Identificação do Processo

	TC - Processo 014.432/2015-3
	Espécie Recursal: Recurso de revisão.

	Natureza do Processo: Tomada de Contas Especial.Unidade Jurisdicionada: Prefeitura Municipal de Graça - CE.
	Peça Recursal: R002 - (Peças 57-58) .Deliberação Recorrida: Acórdão 8958/2016-TCU-Segunda Câmara - (Peça 13) , reformado por meio do Acórdão 10869/2018-TCU-Segunda Câmara (peça 41) .

	Nome do Recorrente
	Procuração
	
	Augusta Brito de Paula
	peça 54
	
		2.
	Exame Preliminar

		2.1.
	Preclusão Consumativa

	O recorrente está interpondo recurso de revisão contra o Acórdão 8958/2016-TCU-Segunda Câmara pela primeira vez?
	Sim

		2.2.
	Tempestividade

O recurso de revisão foi interposto dentro do prazo previsto na Lei Orgânica e no Regimento Interno do TCU?

	Nome do Recorrente
	Data DOU
	Interposição
	Resposta

	Augusta Brito de Paula
	12/11/2018 (peça 41) 
	23/8/2021 - DF
	Sim

	Impende ressaltar que foi considerada, para efeito de contagem de prazo, a data de publicação no Diário Oficial da União (D.O.U) do acórdão que apreciou o recurso de reconsideração, a saber, o Acórdão 10869/2018-TCU-Segunda Câmara (Peça 41) .  

		2.3.
	Legitimidade

	Trata-se de recurso interposto por responsável/interessado habilitado nos autos, nos termos do art. 144 do RI-TCU? 
	Sim

		2.4.
	Interesse

	Houve sucumbência da parte?
	Sim

		2.5.
	Adequação

	O recurso indicado pelo recorrente é adequado para impugnar o Acórdão 8958/2016-TCU-Segunda Câmara?
	Sim

		2.6.
	Requisitos Específicos

	Foram preenchidos os requisitos específicos para o recurso de revisão?
	Não

	Para análise do presente requisito, verifica-se oportuna a realização de breve histórico dos autos.
Trata-se de Tomada de Contas Especial (TCE) instaurada pelo Fundo Nacional de Saúde (FNS) , contra a Sra. Augusta Brito de Paula, ex-prefeita do município de Graça/CE (gestões 2005-2008 e 2009-2012) . A TCE foi motivada em face da não aprovação da prestação de contas final do Convênio 942/2007, vigente entre 31/12/2007 e 11/8/2009. 
O ajuste visou à aquisição de 87 equipamentos e materiais permanentes, no âmbito do programa de estruturação da rede de serviços de atenção básica de saúde, destinados ao posto de saúde da localidade de Trapiá, na zona rural do Município de Graça/CE, para dez ambientes: consultório médico-odontológico e odontológico, copa, farmácia, recepção e salas de cuidados básicos, curativos, enfermagem, imunização e preparo de material, conforme se verifica no Plano de Trabalho (peça 1, p. 33-73) . Para tanto, foram transferidos recursos federais no montante de R$ 52.602,90. 
O tomador de contas realizou quatro visitas in loco e concluiu que, apesar de a municipalidade ter prestado contas da aquisição de 87 equipamentos, durante as vistorias, não foram apresentados registros de entrada e saída dos bens do almoxarifado, relatório patrimonial demonstrando a incorporação dos bens ao passivo do município com o respectivo número do tombo, Termos de Responsabilidade comprovando a distribuição e localização dos equipamentos documentos, relatórios e/ou registros que indicassem a localização e distribuição dos bens. Diante disso, concluiu-se que não restou confirmado se os referidos bens foram instalados e se estavam efetivamente funcionando (voto à peça 14) . 
No âmbito desta Corte de Contas, foi procedida a citação da ex-prefeita, que, apesar de regularmente notificada, optou por se manter silente nos autos.
Posto isso, o processo foi apreciado por meio do Acórdão 8958/2016-TCU-Segunda Câmara, relator Ministro Marcos Bemquerer, que julgou irregulares as contas da responsável e lhe aplicou débito e multa (peça 13) .
Inconformada, a recorrente impetrou recurso de reconsideração (peças 27-29) , o qual foi conhecido e, no mérito, parcialmente provido, de modo a afastar o débito, mantendo, entretanto, a irregularidade das contas e a multa aplicada, nos termos do Acórdão 10869/2018-TCU-Segunda Câmara, relatora Ministra Ana Arraes (peça 41) . Na oportunidade, a ex-prefeita juntou diversos documentos 
Neste momento, a responsável interpõe recurso de revisão, com fundamento no art. 35, inciso II, da Lei 8.443/1992, em que argumenta que:
a TCE padece de nulidade, diante da remessa incompleta pelo FNS dos documentos relativos ao convênio, visto que tal conduta resultou em cerceamento do direito de defesa que ensejou sua condenação em débito com base em documentos insuficientes. Esse foi o entendimento da Unidade Técnica do TCU, ao analisar o recurso de reconsideração previamente interposto, que se encontra em linha com a Instrução Normativa TCU 71/2012 (peça 57, p. 5-9, 11) ; 
o longo lapso temporal entre a ocorrência do fato e a citação da recorrente, somado à ausência dos documentos apresentados da fase interna da TCE, já demonstram o cerceamento de defesa nestes autos, uma vez que este direito estaria inquestionavelmente resguardado se as defesas apresentadas nesta Corte de Contas tivessem o embasamento nas peças colacionadas quando da prestação de contas na fase interna junto ao FNS (peça 57, p. 9-10) ;
a irregularidade motivadora da instauração da TCE foi devidamente solucionada. Porém permaneceu a multa aplicada, sob o argumento de desorganização patrimonial e, especialmente, das deficiências na comprovação da integral utilização dos bens objeto do convênio na Unidade de Saúde de Trapiá. Contudo, tais falhas possuem caráter meramente formal e não acarretaram dano ao erário. Ademais, a gestora agiu de boa-fé e não houve prática de ato de gestão ilegal ou ilegítimo que justificasse a irregularidade das contas e a multa aplicada (peça 57, p. 11-12) ;
a análise de sua conduta deve ser sopesada diante do que determina a Lei de Introdução às normas do Direito Brasileiro (peça 57, p. 12-14) ;
a responsabilidade por tal irregularidade deveria recair sobre a gestora que assumiu a responsabilidade pelos bens, a Sra. Mirna Garcia de Mendonça (peça 57, p. 14-15) .
Os argumentos foram apresentados desacompanhados de quaisquer documentos.
O recurso de revisão se constitui em espécie recursal de sentido amplo, verdadeiro procedimento revisional, com índole jurídica similar à ação rescisória, que objetiva a desconstituição da coisa julgada administrativa. Além dos pressupostos de admissibilidade comuns a todos os recursos (tempestividade, singularidade e legitimidade) , o recurso de revisão requer o atendimento dos requisitos específicos indicados nos incisos do art. 35 da Lei 8.443/92: I - erro de cálculo; II - falsidade ou insuficiência de documentos em que se tenha fundamentado o acórdão recorrido; e III - superveniência de documentos novos com eficácia sobre a prova produzida.
Do exame do recurso constata-se que o recorrente se limitou a invocar hipótese legal compatível com o recurso de revisão, sem, contudo, satisfazê-la materialmente.
Meros argumentos e teses jurídicas representam elementos ordinários que somente justificariam o seu exame em sede de recurso de reconsideração, espécie recursal prevista no art. 33 da Lei 8.443/1992. Entendimento diverso iria descaracterizar a natureza excepcional e revisional do recurso de revisão, que se assemelha à ação rescisória no âmbito do processo civil.
Ademais, a nulidade suscitada já foi devidamente analisada por esta Corte de Contas, nos termos do voto à peça 42, como segue: 
4. Ao analisar os novos documentos trazidos, a Secretaria de Recursos - Serur propôs, em pareceres uniformes, tornar insubsistente o Acórdão 8958/2016-TCU-Segunda Câmara e retornar os autos à Secretaria de Controle Externo no Estado do Ceará - Secex/CE para realização de diligências e reapreciação do feito. 
5. Segundo a unidade técnica, a ausência de elementos que deveriam constar da tomada de contas especial enviada a esta Corte de Contas influiu decisivamente nos fundamentos adotados para sua condenação, prejudicando a defesa da recorrente. Entendeu também que o acórdão recorrido padeceria de nulidade insanável diante da ausência dos elementos necessários para formar o juízo a respeito das contas especiais.
 (...) 
8. Com as devidas vênias ao entendimento da unidade técnica e do MPTCU, discordo das propostas de encaminhamento dos pareceres pelos motivos que irei expor na sequência. 
9. Alinho-me ao entendimento do MPTCU de que a deliberação recorrida não padece de vício, pois considero que não houve prejuízo aos princípios do contraditório e ampla defesa, dada a ampla oportunidade que foi dada à recorrente de apresentar toda a documentação necessária à comprovação da regularidade da TCE. Vale destacar, a propósito, que a ex-prefeita foi regularmente citada no âmbito do TCU, mas não se manifestou e deixou o prazo para apresentar defesa transcorrer in albis. 
10. Ante o exposto, não deve prosperar a proposta da unidade técnica de anular a decisão recorrida e retornar o feito à Secex/CE para adoção de medidas preliminares eis que inexistente qualquer falha que prejudique ou invalide a deliberação já proferida.
Deve-se também ressaltar que a opinião da unidade técnica e o parecer do Ministério Público não vinculam o relator, que pode, ou não, adotar as análises proferidas como razões de decidir (Acórdão 78/2017-TCU-Plenário, 3.035/2015-TCU-Plenário, 2.100/2010-TCU-2ª Câmara) .
 Eventual divergência entre a opinião do relator e aquelas consignadas em pareceres constantes dos autos e, até mesmo, a existência de votos divergentes, não configuram, como alega a recorrente, a hipótese de decisão baseada em documentos insuficientes prevista no art. 35, inciso II, da Lei 8.443/92.
Para o preenchimento do requisito específico de "insuficiência de documentos", faz-se necessário demonstrar que a decisão combatida se pautou em documentos faltantes ou deficientes, o que não ocorreu no recurso em exame.
Importa registrar que as irregularidades motivadoras da presente TCE, bem como os posicionamentos diversos sobre a questão, foram objeto de análise no Voto Condutor do acórdão recorrido e integraram as razões de decidir (peça 42) . O fato de esta Corte de Contas não ter prolatado sua decisão com base na tese mais favorável ao responsável não é fato ensejador para o conhecimento de recurso de revisão baseado nas hipóteses de decisão fundada em documentos insuficientes. 
A tentativa de se provocar a pura e simples rediscussão de deliberações do TCU fundada, tão somente, na discordância e no descontentamento do recorrente com as conclusões obtidas pelo Tribunal não se constitui em fato ensejador do conhecimento de recurso de revisão (Acórdão 838/2009-TCU-Plenário, 1.219/2008-TCU-Plenário, 188/2008-TCU-Plenário, 1.793/2007-TCU-Plenário) .
Ante o exposto, o recurso não atende aos requisitos específicos de admissibilidade do recurso de revisão estabelecidos no art. 35 da Lei 8.443/92.

		2.7.
	Observações

	2.7.1 Análise da prescrição 
No caso em exame, verifica-se que não ocorreu a prescrição da pretensão punitiva. 
A irregularidade atribuída à recorrente refere-se ao Convênio 942/2007, cujo prazo para apresentação das contas findou em 10/10/2009. O município encaminhou a prestação de contas final em 24/2/2010 (peça 1, p. 163-285) .
Já em 2011, houve a Vistoria in loco 7-2/2011 (peça 1, p. 289-325) e, posteriormente, em 2013, deu-se também a Vistoria in loco 25-4/2013 (peça 2, p. 71-109) . 
Em 2015, foi emitido o Relatório de Auditoria 687/2015, o Certificado de Auditoria 687/2015, e o Parecer do Dirigente do Órgão de Controle Interno 687/2015 (peça 3, p. 46-52) .
Ainda em 2015, foi autuada a presente TCE e foi procedida a citação da responsável, representando, portanto, atos inequívocos de apuração dos fatos. 
Posteriormente, em 2018, foi proferido o acórdão recorrido. 
Fica evidente, portanto, a inocorrência de prescrição.

		3.
	Conclusão da Instrução Preliminar

	Em virtude do exposto, propõe-se:
3.1 não conhecer do recurso de revisão interposto por Augusta Brito de Paula, por não atender aos requisitos específicos de admissibilidade, nos termos do artigo 35 da Lei 8.443/92, c/c artigo 288 do RI/TCU;
3.2 encaminhar os autos para o Ministério Público junto ao TCU (MP/TCU)  e, posteriormente, ao gabinete do relator competente para apreciação do recurso;
3.3 à unidade técnica de origem, dar ciência ao recorrente e aos órgãos/entidades interessados do teor da decisão que vier a ser adotada, encaminhando-lhes cópia."

É o relatório.

Ricardo Gomes de Souza Pitombeira (31566/OAB-CE), Antonio Braga Neto (17713/OAB-CE) e outros, representando Augusta Brito de Paula.

Subprocurador-Geral Paulo Soares Bugarin.

TOMADA DE CONTAS ESPECIAL. CONVÊNIO. AQUISIÇÃO DE EQUIPAMENTOS E MATERIAL PERMANENTE DESTINADOS À SAÚDE. NÃO APROVAÇÃO DA PRESTAÇÃO DE CONTAS. REVELIA. CONTAS IRREGULARES. DÉBITO. MULTA. RECURSO DE RECONSIDERAÇÃO. NOVOS DOCUMENTOS LEVADOS AOS AUTOS. CONHECIMENTO. PROVIMENTO PARCIAL AO RECURSO. AFASTAMENTO DO DÉBITO. MULTA DO ART. 58 DA LEI 8.443/1992. RECURSO DE REVISÃO. AUSÊNCIA DOS REQUISITOS ATINENTES À ESPÉCIE RECURSAL. NÃO CONHECIMENTO. CIÊNCIA.

TOMADA DE CONTAS ESPECIAL (TCE)

Secretaria de Recursos (Serur); Secretaria do TCU no Estado do Ceará (SEC-CE).

Cuidam os autos de tomada de contas especial instaurada pelo Fundo Nacional de Saúde (FNS) , em razão da não aprovação da prestação de contas final do Convênio 942/2007, vigente entre 31/12/2007 e 11/8/2009, que tinha por objeto a aquisição de 87 equipamentos e materiais permanentes, no âmbito do programa de estruturação da rede de serviços de atenção básica de saúde, destinados ao posto de saúde da localidade de Trapiá, na zona rural do Município de Graça/CE.
2.	Para consecução do objeto do ajuste, foi transferido o montante de R$ 52.602,90.
3.	O tomador de contas especial, após realizar quatro vistorias in loco, apontou que, embora tenha sido apresentada a prestação de contas dos 87 equipamentos que teriam sido adquiridos (aparelho para polimerização, amalgamador odontológico, micromotor odontológico, mocho odontológico, cadeira odontológica, computador, impressora, ar condicionado, geladeira, biombo,  armário, cadeira, etc) não foram apresentados elementos (registros de entrada e saída dos bens do almoxarifado, relatório patrimonial, termos de responsabilidade) que indicassem a localização e a distribuição dos bens.
4.	Regularmente citada, a então prefeita do município de Graça/CE, Sra. Augusta Brito de Paula (gestões 2005-2008 e 2009-2012) , permaneceu silente.
5.	Assim, por meio do Acórdão 8958/2016-TCU-Segunda Câmara, este Tribunal julgou irregulares as contas da responsável, condenou-a ao pagamento do débito apurado e aplicou-lhe multa no valor de R$ 8.000,00 (oito mil reais) , com fulcro no art. 57 da Lei 8.443/1992, em face da não confirmação de que os equipamentos que teriam sido adquiridos foram efetivamente instalados e estavam em funcionamento.
6.	Contra a mencionada decisão, a responsável interpôs recurso de reconsideração que foi conhecido e, no mérito, parcialmente provido, para afastar o débito, mantendo, entretanto, a irregularidade das contas e a multa aplicada, nos termos do Acórdão 10869/2018-TCU-Segunda Câmara. No caso da penalidade, com alteração do fundamento legal do art. 57 para o art. 58, II, da Lei 8.443/1992.
7.	No voto condutor da deliberação, a relatora, a eminente Ministra Ana Arraes, consignou, como fundamento para a manutenção da irregularidade das contas e da multa, "a desorganização patrimonial e especialmente as deficiências na comprovação da integral utilização dos bens objeto do convênio", o que configurou a prática de ato com grave infração a norma legal ou regulamentar de natureza contábil, operacional e patrimonial, hipótese prevista no art. 16, III, "b", e 58 da Lei 8.443/1992.
II
8.	Nesta oportunidade, aprecio recurso de revisão interposto pela Sr. Augusta Brito de Paula, cujas razões recursais foram assim resumidas pela Secretaria de Recursos:
"a)	a TCE padece de nulidade, diante da remessa incompleta pelo FNS dos documentos relativos ao convênio, visto que tal conduta resultou em cerceamento do direito de defesa que ensejou sua condenação em débito com base em documentos insuficientes. Esse foi o entendimento da Unidade Técnica do TCU, ao analisar o recurso de reconsideração previamente interposto, que se encontra em linha com a Instrução Normativa TCU 71/2012 (peça 57, p. 5-9, 11) ; 
b)	o longo lapso temporal entre a ocorrência do fato e a citação da recorrente, somado à ausência dos documentos apresentados da fase interna da TCE, já demonstram o cerceamento de defesa nestes autos, uma vez que este direito estaria inquestionavelmente resguardado se as defesas apresentadas nesta Corte de Contas tivessem o embasamento nas peças colacionadas quando da prestação de contas na fase interna junto ao FNS (peça 57, p. 9-10) ;
c)	a irregularidade motivadora da instauração da TCE foi devidamente solucionada. Porém permaneceu a multa aplicada, sob o argumento de desorganização patrimonial e, especialmente, das deficiências na comprovação da integral utilização dos bens objeto do convênio na Unidade de Saúde de Trapiá. Contudo, tais falhas possuem caráter meramente formal e não acarretaram dano ao erário. Ademais, a gestora agiu de boa-fé e não houve prática de ato de gestão ilegal ou ilegítimo que justificasse a irregularidade das contas e a multa aplicada (peça 57, p. 11-12) ;
d)	a análise de sua conduta deve ser sopesada diante do que determina a Lei de Introdução às normas do Direito Brasileiro (peça 57, p. 12-14) ;
e)	a responsabilidade por tal irregularidade deveria recair sobre a gestora que assumiu a responsabilidade pelos bens, a Sra. Mirna Garcia de Mendonça (peça 57, p. 14-15) ."
9.	Após o exame das razões recursais, a Serur, com a anuência do representante do Ministério Público junto ao TCU, propõe não conhecer do recurso de revisão, dado que não preenche os requisitos atinentes à espécie recursal estabelecidos no art. 35 da Lei 8.443/92.
III
10.	Acolho os pareceres precedentes e adoto seus fundamentos como razões de decidir.
11.	Conforme bem ressaltou a Serur, a "recorrente se limitou a invocar hipótese legal compatível com o recurso de revisão, sem, contudo, satisfazê-la materialmente."
12.	Além dos pressupostos de admissibilidade comuns a todos os recursos (tempestividade, singularidade e legitimidade) , o art. 35 da Lei 8.443/1992 exige que o recurso de revisão atenda a requisitos específicos:
"Art. 35. De decisão definitiva caberá recurso de revisão ao Plenário, sem efeito suspensivo, interposto por escrito, uma só vez, pelo responsável, seus sucessores, ou pelo Ministério Público junto ao Tribunal, dentro do prazo de cinco anos, contados na forma prevista no inciso III do art. 30 desta Lei, e fundar-se-á:
I - em erro de cálculo nas contas;
II - em falsidade ou insuficiência de documentos em que se tenha fundamentado a decisão recorrida;
III - na superveniência de documentos novos com eficácia sobre a prova produzida."
13.	O recurso em exame foi apresentado desacompanhado de quaisquer documentos e não apontou erro de cálculo, o que faz dos argumentos apresentados elementos ordinários que, conforme consignou a unidade técnica, somente justificariam o seu exame em sede de recurso de reconsideração, não satisfazendo os requisitos elencados no citado art. 35 da Lei 8.443/1992.
14.	Tampouco eventual divergência entre o que foi decidido pelo Tribunal e proposições constantes de outros pareceres não configuram, como aventado pela recorrente, a hipótese de decisão baseada em documentos insuficientes, prevista no inciso II do dispositivo legal.
15.	No que concerne à nulidade suscitada pela recorrente, que decorreria da remessa incompleta pelo FNS dos documentos relativos ao convênio, registro que a questão já foi apreciada por ocasião do exame do recurso de reconsideração, cuja decisão apontou para a inexistência de qualquer falha que tenha prejudicado ou invalidado a deliberação original que condenou a recorrente.
16.	De fato, não vislumbro reparos a ser feito no decisum. Como bem registrou a relatora do Acórdão 10869/2018-TCU-Segunda Câmara, Ministra Ana Arraes, a deliberação não padece do vício alegado, pois "não houve prejuízo aos princípios do contraditório e ampla defesa, dada a ampla oportunidade que foi dada à recorrente de apresentar toda a documentação necessária à comprovação da regularidade da TCE." 
17.	A relatora ainda lembrou que a então prefeita foi regularmente citada no âmbito desta Corte, porém não apresentou suas alegações de defesa, sendo considerada revel pelo relator da decisão original.
18.	Dessa forma, o que se observa é a tentativa da recorrente de provocar a rediscussão das deliberações desta Corte, utilizando-se de razões fundadas na mera discordância e no descontentamento com o encaminhamento dado ao processo, o que não constitui, como ressaltou a Serur, fato ensejador do conhecimento de recurso de revisão.
Ante o exposto, em consonância com os pareceres precedentes, voto por que seja adotada a deliberação que ora submeto a este Colegiado.
TCU, Sala das Sessões, em 1 de dezembro de 2021.
BENJAMIN ZYMLER 
Relator